【裁判字號】    98,醫上訴,6
【裁判日期】    991028
【裁判案由】    過失致死
【裁判全文】
臺灣高等法院刑事判決                 98年度醫上訴字第6號
上  訴  人  臺灣臺北地方法院檢察署檢察官
被      告  丙○○
選任辯護人  柏有為律師
            尹純孝律師
上列上訴人，因被告過失致死案件，不服臺灣臺北地方法院95年
度醫訴字第3號，中華民國98年1月12日第一審判決（起訴案號：
臺灣臺北地方法院檢察署93年度偵字第13320 號），提起上訴，
本院判決如下：
    主  文
上訴駁回。
    理  由
一、公訴意旨略以丙○○（原名簡逸毅、民國95年1月9日更名）
    係臺北醫學大學附設醫院（址設臺北市○○區○○街252 號
    ）之婦產科主治醫師，平日以從事婦產科門診及相關醫療手
    術為業，為從事業務之人，於91年9 月21日19時20分許，在
    臺北醫學大學附設醫院婦產科病房內，為被害人盧雅雯進行
    引產手術時，本應注意婦女產後，若表情呆滯、意識模糊、
    血壓及血紅素大幅下降，且有臉部蒼白無血色、陰道出現鮮
    紅的血及心跳代償性加速等現象時，係屬產後大出血及休克
    的徵兆，應即注射子宮收縮劑，如仍無法止血，應進一步使
    用擴陰器檢查是否有產道（包括會陰、陰道壁、穹窿、子宮
    頸、子宮體）裂傷，及利用內診或超音波檢查有無胎盤組織
    殘留、凝血功能異常或血小板功能異常等原因，若排除凝血
    異常所造成之產後大出血情形時，則應再進一步採取侵入性
    剖腹探查術，積極追查出血來源，且於為被害人進行引產手
    術後，並無任何不能注意情事，竟於為被害人進行引產手術
    後，疏未注意被害人於同日20時13分時已意識不清，對拍打
    及叫喊無反應，於20時14分時，血壓明顯降至53/38mmHg ，
    又於20時17分時，出現心跳代償性加速達心跳146次/分，後
    於20時20分時，亦已無法量得血壓，並於20時43分時，血紅
    素亦已從生產前13.7gm/dl ，明顯降至7.1gm/dl，嗣於20時
    49分時，發現陰道仍然有中量出血且仍無意識，及於20時50
    分許，血紅素更降至6.3gm/dl，而於21時05分時，血小板數
    目為66000/cumm異常等屬產後大出血之徵兆，僅於20時42分
    時先行輸全血2 袋，於20時49分時，再給予子宮收縮劑止血
    ，及於21時07分時，輸血第二袋，並未進一步利用擴陰器檢
    查是否有產道等處裂傷，復未採取侵入性之剖腹探查術，以
    找出出血傷口所在，並予以緊急開刀縫合，而誤認被害人之
    病徵係屬羊水栓塞病，僅施以少量輸血、電擊與心肺復甦術
    等急救措施而已，致被害人因生產過程中子宮頸破裂出血性
    休克，於翌（22）日凌晨01時20分因急救無效死亡，認被告
    涉有刑法第276條第2項業務過失致死罪嫌。
二、按，犯罪事實應依證據認定之，無證據不得認定犯罪事實，
    刑事訴訟法第154條第2項，定有明文，又認定犯罪事實所憑
    之證據，雖不以直接證據為限，間接證據亦包括在內；然而
    無論直接或間接證據，其為訴訟上之證明，須於通常一般之
    人均不致有所懷疑，而得確信其為真實之程度者，始得據為
    有罪之認定，倘其證明尚未達到此一程度，而有合理之懷疑
    存在時，應為被告無罪判決（最高法院76年台上字第4986號
    判例）。次按，刑法上過失，其過失行為與結果間，在客觀
    上有相當因果關係始得成立，所謂相當因果關係，係指依經
    驗法則，綜合行為當時所存在之一切事實，為客觀之事後審
    查，認為在一般情形下，有此環境、有此行為之同一條件，
    均可發生同一之結果者，則該條件即為發生結果之相當條件
    ，行為與結果即有相當之因果關係，反之，若在一般情形下
    ，有此同一條件存在，而依客觀之審查，認為不必皆發生此
    結果者，則該條件與結果不相當，不過為偶然之事實而已，
    其行為與結果間即無相當因果關係（最高法院76年台上字第
    192號判例）。
三、證據能力之說明：
(一)被告所為不利於己之陳述，並無出於強暴、脅迫、利誘、詐
    欺、疲勞訊問、違法羈押或其他不正之方法，亦非違反法定
    障礙事由經過期間不得訊問或告知義務之規定而為，依刑事
    訴訟法第156條第1項、第158條之2規定，應認有證據能力。
(二)證人甲○○、乙○○○於檢察官面前即審判外陳述，檢察官
    、被告於法院調查證據時，未於言詞辯論終結前聲明異議，
    且法院審酌該等供述證據作成時之情況，亦認為適當，惟核
    證人甲○○、乙○○○雖為告訴人，然性質上仍屬證人，依
    刑事訴訟法第158條之3規定，其於偵查中就被害經過所為之
    陳述自應命其具結，始具有證據能力（最高法院94年度台上
    字第3825號），然證人甲○○、乙○○○於偵查中所為陳述
    ，均未經檢察官命其具結，依前開說明，渠等就被害經過所
    為之陳述，自無證據能力可言；證人甲○○、乙○○○因未
    親身經歷被害人盧雅雯之被害經過，核渠等於警詢及偵訊時
    所述，乃非以實際經驗為基礎之個人意見、推測之詞，就作
    為認定犯罪事實之依據部分，依刑事訴訟法第160 條規定，
    亦無證據能力；證人甲○○、乙○○○另就是否對被告提起
    告訴部分所為陳述，因非關於被害經過所為陳述，亦非作為
    認定犯罪事實之依據，不受上開條文拘束，仍有證據能力。
(三)本件資以認定被告犯罪事實之其他供述證據（詳如後述），
    檢察官、被告於法院調查證據時，未於言詞辯論終結前聲明
    異議，法院審酌該等供述證據作成時之情況，認為適當，且
    亦無其他違背法定程序而取證情形，依刑事訴訟法第159 條
    之5規定、第158條之4反面解釋，自有證據能力。
四、公訴意旨認被告丙○○，有公訴意旨所指犯行，無非以被害
    人盧雅雯臺北醫學大學附設醫院病歷（含病歷專用紙、產房
    護理記錄單、常規檢查紀錄、急診生化檢驗單、血壓脈搏呼
    吸記錄、死亡證明書）、告訴人甲○○指述、被告供述、行
    政院衛生署醫事審議委員會0000000、0000000、0000000 號
    鑑定書等，資為論據。訊據被告丙○○，固不諱言其為被害
    人盧雅雯91年懷孕期間之婦產科主治醫師，為從事醫療業務
    之人，並於91年09月21日在其任職之臺北醫學大學附設醫院
    ，為盧雅雯進行引產，嗣盧雅雯於91年9月21日晚間7時50分
    許產下一子後，同日晚間8時05分主訴腹痛，於8時13分出現
    神情呆滯、經拍打呼喊無反映之休克症狀，經急救於翌（22
    ）日凌晨01時20分死亡，嗣法務部法醫研究所法醫方中民於
    91年10月2日下午3時50分許進行解剖，腹腔有出血3000西西
    ，裂傷見於右側子宮頸體處，5.0 公分與陰道通，附近卵巢
    及軟組織亦呈血腫達10公分直徑等情，惟堅詞否認有業務上
    過失致死犯行，先後辯稱：伊發現被害人盧雅雯產後有神情
    呆滯、拍打叫喚均無反應之休克症狀後，先依醫療常規進行
    必要急救，另因懷疑有產後大出血之可能性，亦進行擴陰器
    內診產道及腹部超音波檢查，然均未發現腹腔、骨盆腔內大
    出血徵狀，亦未發現子宮內有胎盤殘留，另因被害人當時已
    出現瀰漫性血管內凝血（DIC ）症狀，若進行侵入性之剖腹
    探查手術以尋找出血來源，將有出血不止等風險始未施行，
    經排除其他部位大出血之可能後，依心電圖及各項檢驗數據
    認為可能係羊水栓塞所造成急性肺栓塞，並進行必要急救，
    所為急救措施及專業診斷均符合醫療常規，並無過失等語。
五、經查：
(一)前提事實之確認：
    被害人自91年03月22日起，即在臺北醫學大學附設醫院接受
    該院婦產科主治醫師即被告丙○○產前照顧及檢查，91年9
    月21日上午09時43分，被害人因逾預產期仍無產兆，遂在該
    院住院催生，並由被告負責被害人引產，同日上午11時、下
    午1時許，該院醫師王懿德依被告指示各塞入cytotec（前列
    腺素，用以誘發子宮收縮）1/8 顆於子宮後穹窿處，上午11
    時31分經檢測被害人血紅素（HGB）為13.7g /dl，同日晚間
    7時50分許引產後自然分娩產出一子，晚間7時55分胎盤娩出
    ，同日晚間8時5分、8時10分被害人均主訴腹部疼痛，8時13
    分許，被害人突然出現神情呆滯、經拍打肩部及呼喚無反應
    ，血壓降為76/40mmHg、脈搏（肱動脈）70次/分，08時20分
    無法測得血壓，經給予氧氣、點滴及Atropine（顛茄素）、
    bosmin（強心劑）、ca-gluconate、xyloca ine等藥物注射
    ，08時30分由該院陳杰盛醫師進行腹部超音波檢查，無異常
    特殊發現，8時32分測得血壓74/52mmHg、心跳159次/分，08
    時35分申領全血2袋、紅血球（PRBC）4單位，08時42分給予
    全血1單位（至9時07分輸畢），08時43分抽動脈血液氣體送
    檢（血紅素為7.1g/dl），8時49分出現陰道中量出血，王懿
    德醫師於被害人肛門塞入cytotec5顆，09時陳杰盛醫師再度
    進行子宮、腹部、肝、腎超音波檢查，於腹腔、骨盆腔均無
    出血現象或其他異常發現，但有中量出血自陰道流出，9時3
    分血紅素檢查為6.3g/dl、血小板66000/cumm，9時07分輸第
    2單位全血，9時10分出現無法測得血壓、心跳之情形，09時
    14分心電圖出現心室頻脈（VT），經電擊後回復為心跳 156
    次/分，血壓81/53mmHg，再由陳杰盛醫師進行腹部及骨盆超
    音波檢測，仍未發現有內出血，09時20分因仍無意識，瞳孔
    放大，轉送外科加護病房（09時30分轉入），至翌（22）日
    凌晨01時20分因急救無效宣告死亡，嗣由法務部法醫研究所
    法醫方中民於91年10月2日下午3時50分許進行解剖，腹腔有
    出血3000西西，裂傷見於右側子宮頸體處，5.公分與陰道通
    ，附近卵巢及軟組織亦呈血腫達10公分直徑等情，業據被告
    於偵審中供承不諱，核與證人陳杰盛證述內容相符，並有被
    害人之臺北醫學大學附設醫院病歷（含產房護理記錄單、急
    診生化檢驗單、心電圖、出院病歷摘要、病歷專用紙等）、
    死亡證明書、法務部法醫研究所（91）法醫所醫鑑字第1411
    號鑑定書等在卷可稽，此部分事實，洵堪認定。
(二)被告於91年09月21日晚間8時13分起至同日晚間9時20分止，
    診斷被害人係因羊水栓塞造成急性肺栓塞，並施予相關急救
    ，所為診斷及急救措施是否正確？有無過失？
    1.被告辯稱：依心電圖及各項檢驗數據，認為被害人可能係
      羊水栓塞造成之急性肺栓塞，並進行必要急救，所為急救
      措施及專業診斷均符合醫療常規，並無過失等語，經查，
      證人即負責被害人在外科加護病房急救工作臺北醫學大學
      附設醫院主治醫師施俊明業證稱：被害人心電圖呈現典型
      的右心癆損現象，且抽血血氧濃度很低（91年09月21日晚
      間8時43分動脈血液氣體分析，血液中氧氣濃度254mmHg，
      病歷第43頁），低於正常值500mmHg ，所以判斷應是急性
      肺栓塞，正常血小板應該是15萬/cumm ，但本件被害人於
      晚間08時50分檢測血小板66000/cumm，數值過低，有難以
      止血的可能，這也是瀰散性血管內凝血症（DIC ）的可能
      現象，故研判已經發生DIC等語（原審96年4月17日審判筆
      錄）；法務部法醫研究所法醫解剖後，雖以被害人盧雅雯
      肺部「無異物，水腫，瘀血中等度，無炎症反應」，而認
      被害人係因生產過程併發子宮頸破裂出血休克死亡，排除
      被害人因羊水栓塞引發急性肺栓塞而死亡之可能，有該所
      （91）法醫所醫鑑字第1411號鑑定書在卷可稽；卷附行政
      院衛生署醫事審議委員會0000000 號鑑定書（相卷第65頁
      以下）、0000000號鑑定書（相卷第114頁以下），亦均以
      被害人於生產前後血紅素大幅下降（生產前為13.7g/dl，
      生產後8時43分為7.1g/dl、9時03分為6.3g/dl），而羊水
      栓塞症情形患者血紅素不至立刻大幅下降為理由，認本件
      被害人係生產過程子宮頸撕裂出血性休克致死，排除羊水
      栓塞致死之可能性；但再經檢察官函查法務部法醫研究所
      ，經肺臟切片加切和重新閱片，發現在肺臟微血管可見胎
      兒皮膚角化細胞（即羊水栓子）和纖維性栓子（即有瀰散
      性血管內凝血症，DIC ）的表現，而改認此案例確實有「
      羊水栓塞」和「子宮頸裂傷」同時存在，兩種均是造成死
      者死亡原因，且發生的時間非常相近，有該所93年11月30
      日法醫理字第0930003154號函（偵一卷第84頁）、96年01
      月19日法醫理字第0950005885 號函（原審卷二第128頁）
      可稽，本件被告辯稱伊認為被害人可能係羊水栓塞造成之
      急性肺栓塞而死亡等語，尚非無稽。
    2.又懷疑產婦發生羊水栓塞時，應維持呼吸，給予大量氧氣
      、氣管插管、進行急救、建立肺動脈導管、觀察體液與心
      電圖變化及抽血監測血中凝血因子濃度，補充各項凝血因
      子，避免發生瀰漫性血管內凝血病變，給予血液成分治療
      與輸液治療等節，業據行政院衛生署醫事審議委員會鑑定
      函覆明確，有該會0000000 號鑑定書（偵二卷第50頁）、
      0000000 鑑定書（原審卷三）在卷可稽，觀諸卷附被害人
      之臺北醫學大學附設醫院病歷中產房護理記錄單及領血單
      所示，被害人於91年9月21日晚間8時13分出現神情呆滯、
      拍打肩部及呼喚均無反應症狀後，即立即給予大量氧氣並
      裝上多功能生理監視器、同日晚間08時17分氣管插管、同
      日晚間08時50分領取紅血球（PRBC）4單位、8時43分抽動
      脈血液氣體送檢等，雖其中紅血球4單位因被害人9時20分
      即轉送外科加護病房，而於被告實施急救期間實際未輸血
      完成，仍堪認被害人確因羊水栓塞引發急性肺栓塞死亡，
      且被告就羊水栓塞所為診斷及急救措施均符合醫療常規，
      並無過失可言；觀行政院衛生署醫事審議委員會 0000000
      號鑑定書認為：「本案所為急救措施，可認係上開羊水栓
      塞之必要且充分之急救」，更臻明確。
(三)被害人之死亡原因是否另包含產後大出血？
    1.經查，法務部法醫研究所法醫方中民於91年10月2日下午3
      時50分許進行解剖，腹腔有出血3000西西，裂傷見於右側
      子宮頸體處，5.0 公分與陰道通，附近卵巢及軟組織亦呈
      血腫達10公分直徑等情，有法務部法醫研究所（91）法醫
      所醫鑑字第1411號鑑定書可稽；對此，行政院衛生署醫事
      審議委員會0000000號、0000000號鑑定書認為：證明當時
      確有子宮頸的撕裂傷合併大量內出血至少三千西西以上，
      導致出血性休克而死亡（相卷第68頁），生產過程中引起
      子宮頸撕裂傷，往子宮體延伸是導致大量出血的主因（相
      卷第117頁）；該會0000000號鑑定書雖認「產婦腹腔積血
      3000毫升，有可能係因凝血機能消耗，自傷口滲血積成，
      根據病歷記載，產婦產後有中量陰道出血，一般自然生產
      之產後出血量多在500毫升以內，若出血大於500毫升，方
      定義為產後大出血」等語，似認為本件被害人並非因產後
      大出血而死亡，被害人死亡後經解剖於腹腔發現積血3000
      西西，乃急性肺栓塞造成瀰散性血管內凝血症所致，並非
      被害人死亡原因（原審卷三第33頁以下）。然本件被害人
      於生產前後確有發生血紅素突然大幅下降之情形（生產前
      為13.7g/dl，生產後8時43分為7.1g/dl、9時03分為6.3g/
      dl），且右側子宮頸體處亦有裂傷，已如前述，併合前述
      解剖所見腹腔出血3000西西，應認被害人確亦有發生產後
      大出血之情形，對此，行政院衛生署醫事審議委員會0000
      000 號鑑定書亦認：急性血紅素下降乃因出血流失所造成
      ，產婦之子宮頸裂傷乃死亡前即出現，本案應係屬出血性
      休克導致死亡；法務部法醫研究所96年01月19日法醫理字
      第0950005885 號函（原審卷二第128頁）同認「子宮頸的
      裂傷性出血」亦佔有死因的比重，是被害人死亡原因除羊
      水栓塞造成急性肺栓塞外，亦包含子宮頸裂傷性出血造成
      之出血性休克，實堪認定。
    2.被告辯稱：若確有產後大出血，出血必會自陰道流出體外
      ，不因傷口形狀或躺臥姿勢受影響云云，並提出被告另案
      民事案件（原審94年醫字第15號損害賠償事件）財團法人
      長庚紀念醫院（林口）分院97年12月24日（97）長庚院法
      字第0953號醫療鑑定意見為據（該院認「本案可檢視之生
      殖道裂傷位於右側子宮頸與陰道之間，除非裂傷處貫穿陰
      道或子宮壁直通骨盆腔內，否則所有出血應自陰道流出體
      外，或儲積於陰道或子宮腔內，若無處貫穿陰道或子宮壁
      直通骨盆腔之裂傷，應無子宮頸陰道出血流入下腹骨盆腔
      之理」，參見上開案卷三），然長庚醫院上開函文並未完
      全排除子宮頸陰道出血流入下腹骨盆腔之可能，是否得為
      被告上開辯解之佐證，已非無疑。訊據證人陳杰盛亦證稱
      ：被害人之傷口約在骨盆底的上方，子宮體的前下段，並
      未與陰道相通等語（原審96年04月17日審判筆錄），法務
      部法醫研究所亦覆稱：此3000西西的血塊應是流入下腹骨
      盆腔，應在生產時發生，因裂傷係線狀且產婦呈躺臥狀態
      ，所以不易流出等語，有該所96年1月19日法醫理字第095
      0005885號函可稽（原審卷二第128頁）。行政院衛生署醫
      事審議委員會亦認：子宮頸內側破裂造成大出血，若破裂
      之傷口向上延伸，可能會流向腹腔，不一定會由陰道流出
      等語，有該會0000000 號鑑定書在卷可稽，被告上開辯解
      ，即嫌無據。被告徒以本案被害人有發生瀰散性血管內凝
      血症（DIC），而認上開腹腔積血3000西西乃因DIC而自上
      開裂傷部位逐漸滲血累積，並非產後大出血所致，依前開
      說明，自非可採。
    3.公訴意旨雖認被害人於晚間8時17分時，出現心跳達146次
      /分 ，而認有產後大出血所引發心跳代償性加速，然被告
      於急救時於8時15分曾投予被害人強心劑bosmin3mg，自不
      能排除被害人因上開藥劑投予而產生之藥物反應，此亦據
      證人施俊明、證人即在產房參與急救之麻醉科醫師莫世湟
      證述明確，此部分公訴意旨認得為被害人確有產後大出血
      之症狀佐證，尚屬乏據，惟不影響被害人確因產後大出血
      而死亡之認定，附此載明。
(四)被告就被害人產後大出血部分所為診斷及急救措施是否正確
    ？有無過失？
    1.按，產後大出血常見之症狀及徵候為臉色蒼白、四肢發冷
      發紺、嚴重者會出現意識模糊，陰道出現鮮紅的血、子宮
      收縮不良、心跳代償性加速、血壓下降及血紅素下降等，
      平均血紅素值每下降1.0-1.2g/dl，失血量約為500ml，由
      本案病人臨床表現，且於20：43所作動脈氣體分析檢查中
      發現血球容積（HCT）只有23％，相當於血紅素7.1g/dl，
      21：5所作的血液檢查其血紅素只有6.5g/dl，比較生產前
      的血紅素為13.7g/dl，下降許多，應立刻想到產後大出血
      的可能性，此據行政院衛生署醫事審議委員會鑑定屬實，
      有該會0000000號、0000000號鑑定書在卷可稽；訊據被告
      ，亦不諱言當被害人於09時13分出現神情呆滯，伊判斷係
      大出血，有血紅素下降一定會想到是出血性，然後去找他
      的出血點，但超音波檢查後並沒有看見腹腔出血，產道也
      未見過量出血，故懷疑為栓塞，大出血與栓塞急救方式基
      本上相同，但出血的話要找到出血點等語（相卷124、169
      頁），核與證人陳杰盛醫師證稱於第一次腹部超音波檢查
      後未發現內出血，仍進行第二、第三次超音波檢查以求能
      找出出血點等語相符（原審96年04月17日審判筆錄），且
      被告亦有給予被害人促進子宮收縮藥物cytotec5顆，被告
      當時亦有為被害人可能為產後大出血之診斷，應堪認定，
      公訴意旨徒憑被告於被害人死亡證明書內記載被害人為羊
      水栓塞引發急性肺栓塞致死，遽為被告並未診斷被害人亦
      有產後大出血之論據，即非可採。
    2.又若發現產婦有產後大出血之可能時，產科醫師應該考慮
      子宮收縮不良、妊娠物殘留或產道裂傷等可能性，應立即
      採取措施以維持生命徵象，並檢查子宮與產道，可以針對
      可能原因給予處置，例如給予子宮收縮劑、利用內診或超
      音波檢查有無胎盤組織殘留、檢查是否有凝血功能異常或
      血小板功能異常或數目不足等等可能原因、刮除殘量妊娠
      物，並以超音波檢查，使用利用擴陰器檢查是否有產道裂
      傷（包括會陰、陰道壁、穹窿、子宮頸、子宮體）並進行
      縫合，若排除凝血異常所造成的產後大出血，且經積極治
      療後，產婦情況仍未改善，則可採取侵入性的剖腹探查術
      等情，業經行政院衛生署醫事審議委員會迭次鑑定明確，
      有該會0000000、0000000、0000000號、0000000號鑑定書
      在卷可稽。對此，被告辯稱經伊對被害人進行擴陰器檢查
      產道，及指示現場婦產科住院醫師陳杰盛於8時30分、8時
      50分及09時14分三度進行腹部超音波檢查，持續檢查結果
      均未發現腹腔及骨盆腔內各器官內有大出血徵狀，且亦無
      陰道大量出血情形，本件被害人情況危急，不宜進行侵入
      性的剖腹探查手術等語。茲查，被告確有於91年09月21日
      晚間08時42分、9時07分先後給予被害人全血輸血2單位，
      並於同日晚間8時49分給予促進子宮收縮之藥物cytotec五
      顆，已認定如前，行政院衛生署醫事審議委員會鑑定後雖
      認為：雖然有輸血措施，但所補給的總量（全血2 單位、
      packed紅血球4單位、新鮮冷凍血漿6單位），無法因應大
      量的內出血，有該會0000000 號鑑定書在卷可稽，然斟酌
      被告參與急救時間為當日晚間8時13分起至同日晚間9時20
      分止，於被害人休克情形（08時13分）發生後之22分鐘即
      08時35分申領全血2袋、紅血球（PRBC）4單位，領得上開
      血液後，於8時42分起即連續輸血（全血）2單位，估量輸
      血所需時間及被告實際負責急救之時間，尚難認被告有何
      怠於輸血維持被害人生命跡象過失情節可言，行政院衛生
      署醫事審議委員會鑑定後亦認「本案所為急救措施，可認
      係上開產後大出血之必要且充分之急救」，此有該會0000
      000號鑑定書可稽。又證人陳杰盛於91年9月21日晚間08時
      30分、9時、9時14分，共三次依被告指示為被害人進行腹
      部超音波檢查，均未發現有內出血情形，業經認定如前。
      證人陳杰盛證稱：伊為被害人進行三次腹部超音波掃瞄，
      其中第三次更以超音波探頭進入產道掃描，但均無發現出
      血情形，超過200 西西的出血，（超音波）一定可以看得
      到云云（原審96年04月17日審判筆錄），且證人即在產房
      參與急救之陳杰盛、王懿德亦均證稱超音波機器運作正常
      等語（原審96年04月17日、05月29日審判筆錄）。行政院
      衛生署醫事審議委員會經鑑定後雖認：於使用腹部超音波
      探詢病人有無腹腔內出血是合理處置，一般出血量在 500
      毫升以上可以發現內出血產生，超音波檢查之位置、角度
      、力量、經驗，是會產生確有大量內出血但未能發現情形
      等語，有該會0000000 號鑑定書可稽，但被告確指示證人
      陳杰盛三度為被害人進行超音波檢查，而實際進行超音波
      檢查之人並非被告，縱有因操作失當而未能發現被害人之
      大出血跡證，亦無從以此責令被告應負過失之責任。
    3.再證人陳杰盛證稱：「（當時有無透過陰道撐開的器具來
      做陰道及子宮頸的狀況檢查？）有」等語（原審96年04月
      17日審判筆錄），證人王懿德亦證稱：當時有用鴨嘴撐開
      子宮頸，檢查子宮頸有無撕裂傷，當時並未發現產婦子宮
      頸有線性的撕裂傷，但本件傷口是在骨盆腔內，傷口沒有
      一直裂到子宮頸與陰道，所以使用鴨嘴器是看不到等語（
      原審96年05月29日審判筆錄），證人即在產房參與急救之
      麻醉科醫師莫世湟醫師亦證稱：當時簡醫師為了要除去出
      血的問題，我記得他有查病人的陰道，做超音波檢查等語
      （原審96年06月27日審判筆錄）。然上開證人所證上情，
      與行政院衛生署醫事審議委員會鑑定後認：根據病歷記載
      ，本案於急救時無記錄有無使用擴陰器或其他器械進行內
      診之記載，一般而言，進行內診可以發現子宮頸裂傷等語
      ，有該會0000000 號鑑定書在卷可稽，似有未合，且證人
      王懿德上開證詞所指被害人生殖道撕裂傷位置，亦與法務
      部法醫研究所及行政院衛生署醫事審議委員會鑑定所認被
      害人撕裂傷位置有間，被告縱有如其所辯為被害人進行擴
      陰器檢查產道之舉措，然其操作是否允當而足以正確察覺
      被害人子宮頸撕裂傷，允非無疑（但仍無從認被告上開為
      被害人進行擴陰器檢查產道行為，與被害人死亡之結果有
      相當因果關係，詳如後述）。
    4.末查，行政院衛生署醫事審議委員會雖認被告依醫療常規
      ，仍應考慮立刻剖腹探查，追查出血的來源，已見前述，
      但按，剖腹探查乃一種手術，為侵入性治療，應考量當時
      被害人之身體狀況是否適宜進行手術，若被害人生命跡象
      極度不穩定，仍應以穩定其生命跡象為首要。又被告另案
      民事案件（原審94年度醫字第15號損害賠償事件）財團法
      人長庚紀念醫院（林口）分院97年12月24日（97）長庚院
      法字第0955號醫療鑑定意見（參見該案卷三）亦認子宮頸
      破裂出血為已可確立出血處之病因，應立即針對出血處縫
      合止血，此與羊水栓塞所為治療可同時併行等語，然此並
      非謂應先進行剖腹探查手術以尋找出血點，此觀長庚醫院
      同函鑑定意見更認「若並未確立腹腔內有明顯出血點，或
      裂傷處，則剖腹手術並非針對羊水栓塞症的標準治療程序
      之一」，益臻明確。就被害人當時生理狀態觀之，被害人
      於91年9月21日晚間08時13分出現休克、8時20分無法測得
      血壓、9時10分出現無法測得血壓、心跳之情形、9時14分
      心電圖出現心室頻脈（VT），且法務部法醫研究所經肺臟
      切片加切和重新閱片，亦發現在肺臟微血管可見纖維性栓
      子（即有瀰散性血管內凝血症，DIC ）的表現，已如前述
      ，則被害人是否仍宜進行剖腹探查手術（含麻醉），尚非
      無疑。證人施俊明亦證稱：產生DIC 時，手術是一個不適
      合的處理方法，可能產生更嚴重的後果，例如出血不止。
      （如果有人告訴你產婦陰道有中量出血，產婦無意識，做
      腹部超音波時，又沒有發現出血，你會不會作剖腹探查？
      對於中量的陰道出血，產婦無意識，你的解讀為何？）基
      本上不會馬上就做剖腹探查，我會去找另外使他無意識的
      可能，繼續追蹤，陰道有中量出血，腹部又沒有看到出血
      ，這個中量出血應該不會造成產婦的無意識，所以應該要
      去找無意識的原因，剖腹探查在沒有看到出血點時，不曉
      得要剖腹哪裡，就本案因為無意識，血壓又沒有拉上來，
      麻醉及手術其實都有非常高的風險等語（原審96年04月17
      日審判筆錄）。證人即會診外科醫師張宗豪亦證稱：被害
      人當時的狀況已經很嚴重，不適合麻醉以進行手術切除栓
      塞，亦不適合麻醉以進行手術剖腹探查等語（原審96年05
      月29日審判筆錄）。證人即會診麻醉科醫師莫世湟亦證稱
      ：當時病人情況非常危險、生命現象不穩定，血壓很低，
      在這個時候給她麻醉是相當危險的事，很可能這個病人沒
      有辦法熬過麻醉或者大手術，因為目前的麻醉藥基本上都
      是有抑制心血管功能的副作用，病人血壓很低，給予麻醉
      是相當困難的等語（原審96年06月27日審判筆錄），是依
      醫療常規，被告固應於診斷為產後大出血時進行剖腹探查
      手術以尋找出血點進行縫合，然被害人於急救過程中已有
      多次病危情形，甚至休克後七分鐘內即出現無法測得血壓
      情形，依前開說明，自無從認被告未進行剖腹探查手術，
      有何應注意能注意而不注意之過失存在。
(五)被告上開醫療行為（或不作為）可否評價為過失？與被害人
    死亡之結果間，有無相當因果關係？
    1.依上所述，被告縱有如其所辯為被害人進行擴陰器檢查產
      道之舉措，然其操作是否允當而足以正確察覺被害人子宮
      頸撕裂傷，允非無疑，惟除此之外，尚未能謂被告就產後
      大出血所為診斷及急救措施有其他過失行為存在；且本件
      被害人之死亡原因除產後大出血外，亦包含羊水栓塞引發
      之急性肺栓塞（包含瀰散性血管內凝血症（DIC ））在內
      ，兩種均是造成死者死亡之原因，且發生的時間非常相近
      ，再被告就羊水栓塞引發急性肺栓塞部分所為診斷及急救
      措施均符合醫療常規，並無過失可言，亦如前述，是在經
      調查之證據均無從研判被害人死亡原因中產後大出血與急
      性肺栓塞何者為主要原因之情形下，自無從排除被告縱以
      擴陰器檢查產道且發現被害人之子宮頸撕裂傷並進行縫合
      止血，然被害人仍因先前之大量失血（被害人晚間08時13
      分休克後，30分鐘內（即8時43分）血紅素已降至7.1g/dl
      ，52分鐘後（即9時05分）血紅素降至6.7g/dl，而被害人
      生產前血紅素為13.7g/dl，依行政院衛生署醫事審議委員
      會0000000 號鑑定書所指，平均血紅素值每下降1.0～1.2
      g/dl，失血量約為500ml ，以此換算，被害人於08時43分
      時，失血已達2750～3300ml，至9時7分時，失血已達2917
      ～3500ml）及急性肺栓塞併發瀰散性血管內凝血症而死亡
      之可能。
    2.又被告進行急救被害人之時間僅有1小時又7分鐘（自91年
      9月21日晚間8時13分至晚間09時20分），於此短促時間內
      被害人又有多次病危情形，亦難期被告應於被害人休克後
      即刻發現被害人之出血點並進行手術縫合止血以排除被害
      人產後大出血死亡。況縱令被害人之產後大出血確因被告
      即刻察覺並進行手術縫合止血而免於成為被害人死亡原因
      ，亦無從排除被害人仍因羊水栓塞死亡之可能，難認本件
      被告醫療行為與被害人死亡結果有何相當因果關係存在，
      自難徒以被害人死亡之結果，遽繩被告以業務上過失致死
      罪責。
(六)綜上所述，被告雖不無未正確操作擴陰器以察覺被害人子宮
    頸撕裂傷之懷疑，然無從認與被害人死亡結果間有相當因果
    關係存在。且被告於本件急救過程中，亦查無其他業務上之
    過失情節存在，自難徒以被害人死亡結果之事實，認被告就
    本件醫療行為，有業務上過失致死之犯行，此外，復查無其
    他積極證據足認被告有公訴意旨所指業務上過失致死犯行，
    不能證明被告犯罪，依前開說明，原審乃為被告無罪諭知。
    核無不合。
六、檢察官上訴意旨載稱：
    原審以被告丙○○雖不無未正確操作擴陰器以察覺盧雅雯之
    子宮頸撕裂傷之懷疑，然無從認與被害人死亡之結果間有相
    當因果關係存在，且被告於本件急救過程中，亦查無其他業
    務上過失情節存在，自難徒以被害人死亡之結果，認被告就
    本件醫療行為，有何業務上過失致死之犯行為由，判決被告
    無罪，固非無見。然查：
  一、原審判決以被告稱有以超音波檢查找出血點、被告有給予
      促進子宮收縮藥物，認被告當時亦有為被害人可能為產後
      大出血之診斷而無過失云云（原審判決第10頁）。惟查，
      被告所言及所為均僅係懷疑被害人有出血情形，然大出血
      之原因甚多，包括子宮收縮不良、妊娠物殘留、產道裂傷
      等可能。被告縱有為原審判決所述指示超音波檢查、給與
      促進子宮收縮藥物等，惟其並無做出本件被害人「子宮頸
      裂傷大出血休克」之診斷。又子宮頸裂傷產後大出血並非
      無法發現，被告執著於其羊水栓塞之診斷，以致未就子宮
      頸裂傷大出血之可能為相當及善良管理人注意義務之檢查
      （包括操作超音波、內診等），並為即時處理縫合及大量
      輸血等救治，自有診斷之過失。原判決認被告之診斷並無
      過失云云，尚難甘服。
  二、原審判決以被害人休克發生後22分鐘及申領全血及紅血球
      ，於領得血液後，20:42 起連續輸全血，以輸血所需時間
      及被告實際負責急救時間，尚難認被告有何怠於輸血維持
      被害人生命跡象之過失情節可言云云（原審判決第11頁）
      。惟查：
    (一)被害人為產婦，生產發生大出血等情應為被告身為主治
        醫師而所得知悉且預見，應先就此指示相關單位（血庫
        ）進行備血或其他先期處理。況不論為子宮頸裂傷出血
        或羊水栓塞，被告於被害人20:05、20:10主訴腹痛時，
        及20:13 發生昏迷時，如判斷為大出血甚至羊水栓塞，
        依該等病徵醫療常規，均應給予輸血、給與血液成分治
        療等，有行政院醫事審議委員會鑑定報告鑑定明確。惟
        被告於被害人昏迷及診斷當時，亦未指示備血，致被害
        人至20:42 起始開始輸血，致有無法因應失血量及避免
        發生凝血病變等，為有過失。
    (二)且按，出血病人所應輸予者為「紅血球」，並非輸全血
        。有證人莫世湟證詞可稽（96年06月27日審判筆錄第11
        頁）。惟被告指示輸予被害人者，並非紅血球而係全血
        ，被害人至20:10 才開始輸紅血球（PRBC）（病歷卷第
        52頁），亦有失當。
    (三)再按輸全血將會增加HGB（血紅素）及HCT（紅血球濃度
        ），有證人莫世湟證詞可稽（96年06月27日審判筆錄第
        12頁）。被害人生產前為血紅素13.7g/dl，20:42 開始
        輸血，20:43抽動脈血液氣體送檢血紅素為7.1g/dl，期
        間連續輸血，21:03血紅素又下降為6.3g/dl，足見所輸
        血量顯不足以因應出血情形。被害人情況危急，輸血速
        度並非不可調整，被告所指之輸血速度顯屬過低，以致
        無法因應大量出血。原審判決以被告當時指示之輸血速
        度估量輸血時間認被告無過失，並以此與被告實際負責
        急救之時間為比較，顯有違誤。
  三、原判決認被告係指示陳杰盛為被害人進行超音波，是進行
      檢查之人並非被告，縱有操作失當未發現被害人大出血跡
      證，亦無從責令被告負過失之責云云（原審判決第12頁）
      。惟查：
    (一)依台北醫學院病歷之超音波紀錄部分，最後一張為91年
        9月21日20:02，並無任何被告所稱，曾為3 次超音波檢
        查未發現出血之證據，況被害人病歷護理紀錄均載有20
        :49、21:00中量出血等情（病歷卷第67、68頁），可稽
        被害人有出血之情。被告指示住院醫師陳杰盛為被害人
        進行超音波檢查，以致操作失當發生未發現被害人大出
        血之情，亦屬有過失。
    (二)況縱依被告所述，其等曾為超音波檢查，依證人陳杰盛
        證詞，被告亦有親自參與使用超音波（原審卷二第 173
        頁96年04月17日審判筆錄第24頁）。原判決肯認超音波
        有操作失當之事實，惟認被告並非為超音波檢查之人而
        無過失云云，亦有違誤。
  四、原判決認被告並未進行以擴陰器或其他器械進行產道撕裂
      傷之檢查，縱有為之，其檢查位置及操作亦有失當，為有
      過失，固屬第論。惟認被告縱發現子宮頸裂傷並進而進行
      縫合止血，仍無法排除，被害人仍會因先前之大量失血及
      急性肺栓塞併發瀰散性血管內凝血症死亡之可能。縱因被
      告即刻發覺並進行手術縫合止血而使產後大出血免於成為
      被害人死亡之原因，亦無從排除被害人仍因羊水栓塞死亡
      之可能。故此等過失與被害人之死亡結果無相當因果關係
      存在云云。惟查：
    (一)被害人之死因並不包括羊水栓塞。原審判決以被告忽略
        子宮頸破裂出血，被害人仍可能因羊水栓塞而死亡，故
        被告醫療行為與被害人死亡結果無相當因果關係云云，
        實有違誤：
      1.原判決以法醫研究所93年11月30日函及內科醫師施俊明
        稱依右心癆損及血氧濃度很低之情，其判斷為羊水栓塞
        ，是認被害人有羊水栓塞死因存在云云。
      2.惟查，法醫研究所93年11月30日函不符法定程序，而無
        證據能力。且與距案發時點最近、經嚴謹程序鑑定之91
        年11月11日法醫研究所鑑定報告、醫審會三次鑑定報告
        相矛盾，顯不可採：
        (1)法醫研究所93年11月30日函內容顯與一般鑑定報告之
          程式不符，且非鑑定人員所製作及具結，無證據能力
          。且該內容除與91年11月11日法醫研究所鑑定報告、
          醫審會92年6月25日第0000000號鑑定書（第一次鑑定
          報告）、醫審會93年3月18日第0000000號鑑定書（第
          二次鑑定報告）相抵觸。嗣後醫審會95年02月16日第
          0000000 號鑑定書（第三次鑑定）時，法醫研究所93
          年11月30日函已存於卷內並為醫審會已為引用，惟該
          醫審會鑑定報告仍推翻不採之，足稽該函內容已不可
          採。
        (2)該法醫研究所93年11月30日函距本件被害人死亡時點
          （91年9月），已逾2年多，該函檢驗含有羊水栓子、
          纖維性栓子之切片是否卻係為被害人病理切片、是否
          因其他原因造成實驗結果有誤，及有胎兒細胞是否必
          能確定羊水栓塞為被害人死因之一等，顯有疑義。
        (3)91年11月11日法醫研究所鑑定報告、醫審會三次鑑定
          報告不但距案發時點最近，且鑑定程式嚴謹，並有為
          組織切片鑑定、顯微鏡檢查鑑定、病理檢查鑑定、參
          照病歷所載被害人臨床表現等鑑定，足稽91年11月11
          日法醫研究所鑑定報告、醫審會之三次鑑定報告顯屬
          可採。
      3.且查，本件法務部法醫研究所及醫事審議委員會鑑定時
        ，均已知悉被告診斷為羊水栓塞症（參法醫研究所鑑定
        報告之案情摘要），故該等鑑定機關於鑑定時，必努力
        探查被害人遺體及臨床症狀、尋找是否有任何足以確認
        本件為羊水栓塞之證據。惟依法醫研究所及醫審會三次
        鑑定報告，卻無任何證據顯示被害人死因之一為羊水栓
        塞，足稽原審判決認定顯有疑義。
      4.再依遺體解剖子宮頸有明顯撕裂傷長達五公分並往子宮
        體延伸、及鑑定人經組織切片鑑定、顯微鏡檢查、病理
        檢查鑑定、被害人臨床表現：血壓下降、臉部蒼白、無
        血色（非發紺），且無呼吸困難或胸痛之羊水栓塞症狀
        等、及如有羊水栓塞不會發生血紅素大幅下降等情，法
        醫研究所及三次醫審會鑑定結果均明確認定被害人係因
        子宮頸破裂出血而休克死亡，而非羊水栓塞，顯屬有據
        。且若為羊水栓塞，一般是會抱怨呼吸困難和喘不過氣
        （97年12月18日第0000000 號鑑定書，第四次鑑定報告
        ）。惟查被害人並無此等訴求或反應，亦可稽原審判決
        認有羊水栓塞同時存在云云，實屬違誤。
      5.復查，證人即內科醫師施俊明係被告同事，且自身顯為
        本案之利害關係人或涉及疏失之人，其顧慮己身責任，
        或為同事脫免責任，如無其他證據，顯有偏頗之保護性
        陳述並無可信性，不得以其片面陳述作為本件判決依據
        及證據。
      6.內科醫師施俊明並無婦產科專業（原審卷一第156、217
        頁），且僅參與加護病房之救治過程，之前急救過程不
        在場，關於產婦當時之病徵並不知悉，且所受告知者亦
        不完全（原審卷一第157、158頁），亦未處理過產婦大
        量出血之臨床病人（原審卷一第162頁第6行）。其並非
        婦產科醫師，且其均係聽取被告描述及解說而為判斷，
        所為證詞亦無其他佐證，並有偏頗之虞，關於其所證稱
        婦產科羊水栓塞之推測之詞無證據能力，亦無證明力，
        並不可採。
    (二)姑不論被害人是否有羊水栓塞存在，「子宮頸的裂傷出
        血」為被害人之死因，已臻明確。既稱「死因」即足徵
        被告就子宮頸裂傷出血未為救治，與被害人死亡有相當
        因果關係存在，如被告發現被害人有子宮頸破裂並加以
        適當救治，被害人應不會發生羊水栓塞、或有機會延長
        救治時間及避免加重而可存活不發生死亡結果。原判決
        無任何憑據，遽論縱被告無過失發現子宮頸破裂出血而
        加以救治，被害人仍會死亡云云，判決顯然不備理由：
      1.原審判決、法醫研究所鑑定報告、歷次醫審會鑑定報告
        、甚法醫研究所93年11月30日函，均認子宮頸裂傷性出
        血既為被害人之「死因」。此即可稽被告未處理子宮頸
        裂傷性出血與被害人之死亡有相當因果關係存在：
        (1)姑不論法醫研究所93年11月30日函是否可採，該函已
          稱確實有「子宮頸裂傷性出血」存在、被告不能完全
          歸咎于「羊水栓塞」而忽略了「子宮頸裂傷性出血」
          的發生等語。足稽被告忽略被害人子宮頸裂傷性出血
          ，顯然違反其注意義務。被告忽略被害人子宮頸裂傷
          性出血休克等，已顯然違反其注意義務，且該函認子
          宮頸破裂亦為死因，足證被害人死亡為被告未處理子
          宮頸破裂所致，亦即有相當因果關係存在。
        (2)法務部法醫研究所96年1月法醫理字第0950005885 號
          函明確指出：「子宮頸的裂傷性出血」占有死因的比
          重，足稽被告未處理子宮頸裂傷性出血與被害人死亡
          有因果關係。且縱有羊水栓塞存在，僅係對出血量有
          輕微影響而已，更可稽證被告辯稱被害人之死因係羊
          水栓塞云云，顯與事實不符，故被告應注意且能注意
          ，而未注意有子宮頸裂傷出血情形，未為及時適當之
          處置致被害人死亡，顯有過失。被告應同時處理裂傷
          的問題，與單純之羊水栓塞處理應不同。被告未處理
          子宮頸裂傷問題致被害人死亡，為有過失及相當因果
          關係。
      2.被告如發現被害人有子宮頸破裂並加以適當救治，被害
        人或不會發生羊水栓塞、或有機會延長救治時間及避免
        加重而可存活不發生死亡結果。原審判決無任何憑據，
        遽論縱被告無過失發現子宮頸破裂出血而加以救治，被
        害人仍會死亡云云，判決顯然不備理由。
    (三)且按，姑不論本件是否有同時發生羊水栓塞，羊水栓塞
        於適當之醫療注意及照護，亦非全無救癒機會，被告未
        發現子宮頸破裂出血，且就此及羊水栓塞並為適當處置
        ，而致被害人因出血死亡、致被害人羊水栓塞救治發生
        更多阻力及危害因子等而死亡，自有相當因果關係存在
        甚明：
      1.按「參據醫學文獻上記載『羊水栓塞，在早期急診時可
        以診斷出來，緊急給予治療，其救活率會增加很多』」
        （參見被告所提阮正雄醫師著「週產期的診斷基礎」第
        十一章羊水栓塞病例報告及處理原則之探討，第85頁）
        ；「羊水栓塞引起血管內凝血可以『氧氣供給，呼吸功
        能支撐，給予毛地黃、輸血、凝血因子補充治療』」（
        參見被告所提陳皙堯等主編「當代周產期醫學」第十五
        章妊娠相關的凝血病變，第158 頁）各情，證人阮正雄
        醫師證稱：理論上可以上開方法緊急治療羊水栓塞等語
        （原審85年03月11日筆錄），足見縱使被害人之產後出
        血原因，為羊水栓塞，亦非全無救癒機會」（最高法院
        86年度台上字第759號刑事判決參照）。
      2.再按「再觀諸相驗卷第164-166頁附行政院衛生署84年3
        月31日衛署醫字第84012324號函示：「產後出血之原因
        ，如能於生產後及時發現，並予適當處置，通常可得以
        治療。至於會導致死亡之機率高低，乃係決定於病例之
        狀況，以及醫護人員是否及時處置、是否有針對並因而
        予以適當處理，因此並無一個明確的死亡機率數字。換
        言之，每家醫院之情形是不同的。依照一般情形而言，
        鑑定書中所述之四種產後出血情況（即1.子宮收縮不良
        ，2.產道裂傷如陰道壁裂傷、子宮頸裂傷等，3.滯留性
        胎盤，4.出血性疾病），若為有經驗、熟練的醫護人員
        ，通常可以及時發現」（參照最高法院86年度台上字第
        759號刑事判決）。
      3.本件情形如經被告為適當之注意並即為必要之探查並非
        無救癒機會，有前揭最高法院判決所載相關文獻及最高
        法院判決，以及羊水栓塞、子宮頸破裂出血等醫療常規
        可稽。查被告係一婦產科醫師，如有符合一般婦產科醫
        師標準之專業，且如確能盡其注意義務，應能發現被害
        人有「子宮頸破裂出血」或「子宮頸破裂出血與羊水栓
        塞同時存在」之情形，即時予以救治避免死亡結果發生
        。被告有過失之情，詳如前述並為原審判決所肯認，是
        此等情形發生並非無救癒機會，惟被告疏忽子宮頸破裂
        出血未加以救治，縱有羊水栓塞之情，亦因被告之過失
        未就子宮頸破裂出血為適當救治，而導致羊水栓塞救治
        發生更大阻力及危害因子，被告之過失自與本件被害人
        死亡間有相當因果關係存在。
    (四)不論為子宮頸裂傷出血或羊水栓塞，被告均應為大量輸
        血、給與血液成分治療，甚至剖腹切除子宮，被告卻疏
        於處置，亦可徵死亡結果與被告之過失有因果關係至明
        。且被告就羊水栓塞之救治亦無有積極救治行為，至多
        僅有維持生命之處置，原審判決認被告就羊水栓塞救治
        措施並無不當，未為子宮頸破裂出血之救治與死亡結果
        無相當因果關係云云，並不可採：
      1.參行政院醫事審議委員會95年2月16日第0000000號鑑定
        書（偵查卷二第49頁以下），依羊水栓塞醫療常規，應
        為產婦輸入大量新鮮血液，並補充纖維蛋白原、血小板
        懸液及鮮凍乾血漿以補充凝血因素，給予血液成分治療
        。鑑定報告亦認羊水栓塞及出血性休克初期處理情形應
        無不同，被告亦應注意失血情形而給與大量輸血甚明。
      2.是不論子宮頸破裂或羊水栓塞，被告依醫療常規應為被
        害人輸入大量新鮮血液，並補充纖維蛋白原、血小板懸
        液及鮮凍乾血漿以補充凝血因素，給予血液成分治療，
        檢查出血剖腹、甚至切除子宮。
      3.被害人至少於20:05 即向被告表示腹痛，且有出血現象
        ，且按血紅素值下降1gm/ml即失血約500ml ，又被害人
        血紅素值生產前之13.7gm/ml下降至7.1gm/ml 、再降至
        6.3gm/ml，被害人至少已失血3000cc以上。如被告認有
        羊水栓塞，即應輸入大量鮮血並為血液成分治療，惟被
        告卻遲至20:42 始開始輸血，且所輸之血量、速度顯然
        無法因應被害人大量出血（參醫審會歷次鑑定報告），
        且未為血液成分治療、亦無法補充替換血液以維持凝血
        因子，剖腹檢查等，足稽被告未盡其注意義務致被害人
        死亡。
      4.原審判決並未查明被告是否確有就第三次鑑定報告等，
        關於羊水栓塞處置之醫療常規為處置，被告如何給與血
        液成分治療、如何維持凝血因子，如何積極救治等，付
        之闕如。遽以97年12月18日第0000000 號鑑定書（第四
        次鑑定報告）認被告之處置均符合醫療常規云云，判決
        顯然不備理由。
七、本院經查：
(一)按，「法院或檢察官得囑託醫院、學校或其他相當之機關、
    團體為鑑定，或審查他人之鑑定，並準用第二百零三條至第
    二百零六條之一規定，刑事訴訟法第二百零八條第一項前段
    定有明文。卷附法務部法醫研究所出具鑑定報告書，係第一
    審法院法官依前開規定，囑託該醫院對上訴人就本件犯行，
    所為之鑑定報告，為同法第二百零六條第一項所規定之書面
    報告，屬於同法第一百五十九條第一項所稱【法律有規定】
    之書面，而有證據能力。該醫院指派實施鑑定之精神科醫師
    ，係就鑑定事項有特別知識經驗者，則該實施鑑定醫師曾否
    參加上訴意旨所指稱，行政院衛生署所訂頒性侵害犯罪防治
    專業人員之訓練，即與前開鑑定報告書具有證據能力無涉。
    原審於審判期日，復已就上開鑑定報告書依法踐行調查證據
    之程序，自得採為證據。上訴意旨，任意指為無證據能力，
    難認係適法之第三審上訴理由」。「調查局之鑑定，既係由
    學經歷俱豐之人負責實施，採用具嚴謹科學原理之鑑定方法
    ，並踐行標準操作流程，所得之鑑定結果自屬可信。上訴人
    及辯護人徒憑自己對於指紋脈絡之目視觀察，率爾判斷Ａ類
    與Ｂ類指紋不同，進而質疑上揭鑑定之可信性，洵無足採。
    調查局上開二件函釋，係第一審法院囑託機關為鑑定後所出
    具之書面報告及補充報告，依刑事訴訟法第二百零八條第一
    項準用同法第二百零六條第一項規定，屬傳聞證據之例外情
    形。觀諸上開文書，清楚記載送鑑資料及分類、鑑定方法、
    鑑定結果，且補充敘明鑑定經過及認定鑑定結果之依據，並
    附有鑑定分析表一紙詳加說明，已具備一般筆跡及指紋鑑定
    之法定記載要件，難認有何未符基本程式要件之情事，應有
    證據能力」。「刑事訴訟法第二百零八條第一項規定：法院
    或檢察官得囑託醫院、學校或其他相當之機關、團體為鑑定
    ，或審查他人之鑑定，並準用第二百零三條至第二百零六條
    之一規定；其須以言詞報告或說明時，得命實施鑑定或審查
    之人為之。是法院或檢察官囑託機關為車禍鑑定，為探求真
    實及究明鑑定經過，於必要時，固得命實施鑑定之人到場以
    言詞報告或說明，惟是否有此必要，法院本有自由酌裁之權
    ，非謂舉凡囑託鑑定，均須命實施鑑定之人到場以言詞報告
    或說明，其經合法調查之書面鑑定報告始具證據能力」。「
    依刑事訴訟法第二百零八條第一項及其所準用之同法第二百
    零六條第一項規定，法院或檢察官得囑託醫院、學校或其他
    相關之機關團體為鑑定；受囑託之機關應就鑑定之經過及其
    結果，提出書面報告。同法第一百五十九條第一項所謂法律
    有規定包括第二百零六條在內（詳第一百五十九條立法理由
    ）。是法院或檢察官依刑事訴訟法囑託之鑑定機關所出具之
    書面報告，雖為被告以外之人於審判外所作之書面陳述，然
    依立法意旨，其無須受傳聞法則之規範而具有證據能力」。
    「依刑事訴訟法第二百零八條規定，法院或檢察官囑託機關
    鑑定，並無準用同法第二百零二條鑑定人應於鑑定前具結之
    規定，是鑑定機關調查局為鑑定人員未具結，於法並無違背
    ，原判決認該局鑑定書有證據能力，並採為論罪證據部分，
    適用法則並無不當，難認於法有違」。「刑事訴訟法第二百
    零八條第一項規定法院得囑託醫院鑑定，且同法第二百零六
    條第一項亦規定鑑定人得提出書面報告，原審前審囑託台北
    榮民總醫院對被害人為鑑定（原審上訴卷第七二頁），因鑑
    定意見尚有須說明之處，原審繼而囑該醫院查覆被害人是否
    已達重大不治或難治，經該醫院以九十七年四月二十八日北
    總企字第0970008504號函覆：「已達難治型之器質性腦症候
    群」等情（原審上更(一)卷二四、二五頁），係補充前述鑑
    定報告之性質，上訴意旨謂該函為臆測之行政函文，無專業
    醫師背書，與診斷書有別云云，係上訴意旨未依卷內訴訟資
    料而為指摘，不得據為適法之第三審上訴理由」（最高法院
    99年台上字第5653號、4804號、4654號、4182號、3817號、
    3389號判決意旨參照）。
(二)茲查，檢察官受理相驗案件偵辦後，函請法務部法醫研究所
    鑑定，經該所鑑定人方中民解剖鑑定認定：死者因生產過程
    中子宮頸破裂出血休克死亡，此有該所(91)法醫所醫鑑字第
    一四一一號鑑定書可稽，嗣經檢察官函請行政院衛生署醫事
    審議委員會先後作成0000000號鑑定書、0000000號鑑定書在
    卷，因被告及辯護人仍有爭執，檢察官乃函請法醫所就被告
    所提質疑，再對該所一四一一號鑑定提供意見，法醫所乃於
    93年11月30日以法醫理字第0930003154號函稱：所以此案例
    確實有「羊水栓塞」和「子宮頸裂傷」同時存在，但是不能
    完全歸咎于「羊水栓塞」而忽略了「子宮頸裂傷性出血」的
    發生，所以兩種均是造成死者死亡的死亡原因（13320 號偵
    查卷一第84頁），檢察官另函請衛生署醫審會再鑑定，該會
    另作成0000000 號鑑定書附卷（同上偵查卷二第54頁），顯
    見法醫所一次鑑定、一次補充說明、醫審會三次鑑定意見，
    均係檢察官依法囑託該等機關獨立表示專業意見，依上說明
    ，自具有機關鑑定性質，而有證據能力，上訴書4、5頁所稱
    法醫所上開0930003154號函示，不具有證據能力，亦非可採
    云云，自難採取。
(三)原審受理本件檢察官起訴後，再函請法醫所就前開二次函文
    所表示意見，再加以說明，經該所以950005885 號函文載稱
    ：(1)由於切片中並無血塊的部分，無法判定血塊的時間性，
    但由臨床上兩者發生的時間應非常接近。(2)此3000西西的血
    塊應是流入下腹骨盆腔，應在生產時發生，因裂傷係線狀且
    產婦呈躺臥狀態，所以不易流出等情（原審卷二第0128頁）
    ，原審再囑衛生署醫審會鑑定，該會鑑定後提出0000000 號
    鑑定書附卷（原審卷三第31頁），可見各次鑑定或補充意見
    ，均係各機關各自說明專業意見，彼此間可供綜合判斷本件
    產婦之死亡原因，被告處理急救時有無違反醫療常規，應甚
    明確。本院受理上訴後，再函請醫審會鑑定結果認1.法務部
    法醫研究所提供之照片顯示，傷口位於右側子宮體下段，其
    外側部分為寬韌帶，傷口之位置主要有子宮動脈經過，若發
    生裂傷，是可能引發大量出血。2.該照片傷口為線性裂傷，
    該傷口不易由超音波檢查探知。依該傷口之相關位置大小，
    應無與陰道穹窿相通，故該傷口無法由擴陰器檢查探知。3.
    除腹部超音波檢驗或剖腹開刀以外，可以考慮直接進行內診
    或進行腹部電腦斷層掃描，以檢查是否有深部子宮頸裂傷、
    血腫或內出血。4.血紅素下降之原因，可能為不正常出血造
    成，此為大出血之病徵之一。依醫療常規，給予產婦血液製
    劑或大量輸液，應視產婦之臨床症狀與反應決定。輸血後血
    紅素值仍下降，應尋找造成血紅素下降之主因，以此個案為
    例，可進行擴陰器陰道檢查，進行腹部超音波檢視有無腹內
    出血，或進行剖腹探查術。5.出血3000cc可能為產婦死亡之
    原因，低容積性休克可能產生死亡結果。子宮頸裂傷大出血
    與羊水栓塞之間無必然之關連性。子宮頸裂傷大出血與羊水
    栓塞可以獨立造成產婦死亡之原因。此有行政院衛生署99年
    3月2日函文檢送該會0000000號鑑定書在卷可稽。
(四)次查：
  1.麻醉科醫師即證人莫世湟於原審時證稱「（在急救過程告一
    段落，是否有跟在場的急救醫師討論病情，當時你們認為病
    人休克的原因為何）有討論，因為這個是蠻奇怪的一個發生
    現象，病人生產中突然昏迷不醒。休克的理由很多，在這個
    病人身上，我們比較考慮的是腦出血、羊水栓塞、肺動脈栓
    塞、出血性休克或者突然間心室顫動，這些比較第一線的考
    慮」、「急救的醫師有做檢測，但在當時病人這麼危急的情
    況下，有些檢測是實際上無法立刻進行的，舉例，要替病人
    做腦部斷層，但是沒有辦法把病人送到Ｘ光室‧‧‧當時簡
    醫師為了要除去出血的問題，我記得他有查病人的陰道、作
    超音波檢查」、「我記得醫師做了二、三次後，說沒有看到
    出血」、「當時病人是情況非常危險，生命現象不穩定，血
    壓很低，在這時候給他這個是相當危險的事，很可能這個病
    人沒有辦法熬過麻醉或者大手術」、「急救主治醫師就是我
    跟簡醫師」、「當時的診斷就像我剛剛回答的，有很多種可
    能性」、「急救一直在進行，醫師並沒有停留下來‧‧‧病
    人的生命跡象是起起伏伏的」、「當時沒有肯定的結論，但
    是從超音波檢查，婦產科的醫師沒有查到出血的原因，我個
    人從病人這麼突然的產生休克，覺得很有可能是羊水栓塞、
    肺動脈栓塞」、「當然有考慮到這些檢查的結果」、「首先
    我再說一遍，我們面對的是鑑別診斷，就是說把好幾種可能
    性一一考量，我沒有辦法肯定說這個病人確定是羊水栓塞，
    因為有一些確定的檢查沒有辦法進行，所以這是一個臨床的
    判斷」、「簡醫師覺得不需要做剖腹探查是他的專業」、「
    當時我有跟他說做手術有很大的風險」、「血紅素低也是我
    們鑑別診斷之一」等語。
  2.內科醫師即證人施俊明於原審證稱「這個血紅素是低的，但
    是這是在生產後，所以有可能有一部分是生產的出血影響，
    再來，必須考慮有無其他還在出血的可能，在當時超音波三
    次，都沒有看到有出血」、「我接受內科總醫師的通知，我
    就到加護病房參與急救」、「全部都認為是急性肺栓塞，當
    時二個大方向，一個是急性肺栓塞，一個是急性大出血，但
    是超音波的檢查並沒有出血」、「由主治醫師做出決策」、
    「超音波不是我做的，但是我有看婦產科的陳杰盛醫師做，
    我後來有看到腹部超音波的片子」、「由被告跟陳杰盛醫師
    解讀，他們解讀的內容告訴我沒有內部出血」、「我的認知
    是只要有二百西西以上液體，腹部超音波應該不會照不出來
    」等語。
  3.婦產科醫師即證人陳杰盛於原審證稱「我是假日值班醫師」
    、「（為何要做超音波掃瞄）因為病人休克，用超音波來鑑
    別休克的原因」、「（提示病歷第六五頁記載，08：30pm，
    陳杰盛醫師照超音波表示無異常特殊發現，你當時檢查結果
    如何）將超音波探頭放在病患腹部，影像顯示正常腹腔內器
    官，無大量液體」、「（提示病歷卷二六頁，你是否在九點
    二十分又再做了一次超音波）是」、「依然無內出血的影像
    呈現」、「（如果腹腔內有三千西西的大出血，而且裂傷位
    於右側子宮頸五公分，與陰道相通，血會不會從陰道流出體
    外）會」、「（病歷第六七頁記載，91年9月21日下午9點，
    陳杰盛醫師照超音波表示腹腔無出血現象，有中量出血自陰
    道流出，你當時再次檢查的目的及結果為何），持續鑑別診
    斷休克的原因，結果無大量液體呈現」、「剛剛所看到的傷
    口與陰道沒有相通」、「（提示病歷，本案你為死者做過幾
    次超音波）三次以上，第一次是八點三十分、第二次九點整
    、第三次是九點二十分」、「超過二百西西的出血，一定可
    以看得到」、「我沒有看到腹腔內有積血三千西西」等語。
  4.婦產科醫師即證人王懿德於原審證稱「最先去做檢查找尋休
    克的原因，所以說婦產科最常見的原因是子宮收縮不良，再
    者，子宮產道的撕裂傷，所以當時有用鴨嘴器撐開子宮頸，
    檢查子宮頸有無裂傷，同時有請陳杰盛醫師作超音波，看是
    不是有上段子宮體撕裂傷的情況而產生的出血，而有腹腔內
    血液堆積的情形，當時都沒有這方面的發現」、「（替病患
    作超音波檢查，總共做了幾次）至少二次」、「（血液如果
    堆積在骨盆腔內，超音波是否看得出來）誠如造成休克的大
    出血，一定可以看得出來」、「（剛剛那個傷口，用鴨嘴器
    從陰道是否可以看得出來）單從照片看，如果傷口是在骨盆
    腔內，而且傷口沒有一直裂到子宮頸與陰道，使用鴨嘴器是
    看不到的」、「（依據法醫研究所的照片，是否可以判斷裂
    傷是何時產生的）沒有辦法判斷」、「九點二十分時，我們
    有再做一次超音波，又再一次排除是出血性休克」、「（你
    看過三次的超音波）我印象中，至少兩次」、「病歷第四五
    頁從上面數下來，第三張所呈現的是肝、腎的交接處，第五
    張的上方，從圖形看，應該是子宮後穹窿的地方」、「有可
    能是我們超音波的時間沒有設定好」、「（所以，第三次沒
    有片子）我不知道」、「如果有造成休克的大出血，一定看
    得到」，但是我沒有看到」等語。
  5.依上開四位醫師於原審不同審理期日到庭所證各情節，佐以
    卷附病歷、產房護理紀錄單所載內容，可見原審認定被告於
    產婦休克後進行急救，有進行二、三次超音波診斷，以查明
    產婦休克原因等情，尚非無憑，上訴書2、3頁，就此部分之
    指摘，即嫌無憑，難以採取。再依法醫所解剖後所見，產婦
    腹腔內固有三千西西出血，且依法醫所、衛生署醫審會先後
    鑑定意見，亦堪認此出血應係生產時所造成，此有衛生署醫
    審會0000000 號鑑定意見所載「產婦之子宮頸裂傷，無可能
    為死亡後始出現」（原審卷三第33頁）可稽。被告於原審及
    本院先後辯稱：應係急救過程中所產生云云，核與卷內證據
    未合，原審於理由第8、9頁論述至詳在卷，被告上開抗辯，
    自難採取。
  6.茲依衛生署醫審會0000000 號鑑定意見「該照片傷口為線性
    裂傷」（本院卷113 頁），再依上開醫師所證，被告以超音
    波替產婦尋找出血點時，並未明確發現，且依本院送請鑑定
    結果，「該照片傷口不易由超音波檢查探知。依該傷口之相
    關位置大小，應無與陰道穹窿相通，故該傷口無法由擴陰器
    檢查探知」，佐以證人即醫師莫世湟於原審所證，病患不適
    於剖婦探查，亦不適移動至其他樓層進行腹部電腦斷層掃描
    ，則被告除以超音波或內診方式診斷外，並無其他適切急救
    手段，原審於理由10頁認定「被告當時亦有為被害人可能為
    產後大出血之診斷，應堪認定，公訴意旨徒憑被告於被害人
    死亡證明書內記載被害人為羊水栓塞引發急性肺栓塞致死，
    遽為被告並未診斷被害人亦有產後大出血之論據，即非可採
    」，尚無不合。上訴書第一頁指摘「被告縱有為原審判決所
    述指示超音波檢查、給與促進子宮收縮藥物等，惟其並無做
    出本件被害人【子宮頸裂傷大出血休克】之診斷。又子宮頸
    裂傷產後大出血並非無法發現，被告執著於其羊水栓塞之診
    斷，以致未就子宮頸裂傷大出血之可能為相當及善良管理人
    注意義務之檢查（包括操作超音波、內診等），並為即時處
    理縫合及大量輸血等救治，自有診斷之過失」，即嫌速斷，
    難以採取。
  7.況依病歷及產房護理紀錄單所載，九月二十一日下午九時十
    四分前超音波檢查，未發現產婦腹腔、骨盆腔內有大出血徵
    狀，亦無陰道大量出血情形，僅有中量出血自陰道流出，且
    依陳杰盛、王懿德醫師所證超音波診斷，體內如有二百西西
    液體，應可明確探查出來，然本案急救過程至改送加護病房
    急救時，並無客觀證據顯示被告就產婦體內有大量三千西西
    出血未能查覺，亦未施以適切治療，即難逕謂被告有何醫療
    過失可言，上訴書第二頁就備血、輸血部分指摘，並未提出
    客觀證據或請求調查何項證據以資證明，其空泛主張，礙難
    採取。
(五)依麻醉科醫師莫世湟於原審所證「病人生產中突然昏迷不醒
    。休克的理由很多，在這個病人身上，我們比較考慮的是腦
    出血、羊水栓塞、肺動脈栓塞、出血性休克或者突然間心室
    顫動，這些比較第一線的考慮」、「當時的診斷就像我剛剛
    回答的，有很多種可能性」、「急救一直在進行，醫師並沒
    有停留下來‧‧‧病人的生命跡象是起起伏伏的」、「當時
    沒有肯定的結論，但是從超音波檢查，婦產科的醫師沒有查
    到出血的原因，我個人從病人這麼突然的產生休克，覺得很
    有可能是羊水栓塞、肺動脈栓塞」、「首先我再說一遍，我
    們面對的是鑑別診斷，就是說把好幾種可能性一一考量，我
    沒有辦法肯定說這個病人確定是羊水栓塞，因為有一些確定
    的檢查沒有辦法進行，所以這是一個臨床的判斷」等語，而
    被告於本院亦供稱「我們當時發現產婦沒有反應，立即懷疑
    是否出現產後大出血或羊水栓塞，但是現場的事實並無血液
    從陰道流出，再加上超音波的掃描也無液體堆積在腹腔及骨
    盆腔之中，再加上產婦並沒有出現心跳代償性的加速，所以
    我們當時當場和麻醉科醫師會診的診斷就朝羊水栓塞的方向
    進行等語，被告之辯護人所具綜合辯論意旨狀載稱「所謂鑑
    別診斷，係指從相類似的症狀中，研究疾病不同的病因機制
    ，以探求疾病的本質，是臨床醫師正確進行辨證及治療的必
    要步驟」，可見病患休克後急救，首在觀察病患顯示之病況
    ，再依各種儀器提供之檢查數據，初步研判各種之可能性，
    再進行分析、排除，以確定真正病因之鑑別診斷，無法立即
    確認產婦實際病情，是依法醫所先後鑑定意見，佐以醫審會
    多次鑑定意見以觀，原審認定「此案例確實有【羊水栓塞】
    和【子宮頸裂傷】同時存在，兩種均是造成死者之死亡原因
    ，且發生的時間非常相近」，核與客觀顯示證據相合，自無
    不合。
(六)被告鑑別診斷產婦休克原因，依超音波二、三次檢查結果，
    未能發現產婦腹部、骨盆腔或陰道有大量積血或出血，亦未
    查覺產婦產道有撕裂傷，遂初步偏向診斷為羊水栓塞，乃依
    醫療常規進行急救，縱最終結果無法挽回產婦生命，尚難反
    推認定被告有診斷不當、急救未得體之過失。且本院再送請
    醫審會鑑定之0000000 號鑑定書，雖認「子宮頸裂傷大出血
    」與「羊水栓塞」可以獨立造成產婦死亡之原因，然依本件
    先後多次鑑定結果以觀，此見解與上開各項論述，不生衝突
    ，自難單以此項醫學智識，遽為被告不利認定。此外，上訴
    書其他各項指摘，並未提出客觀證據，徒就原審已說明論述
    、取捨之證據，恣依己見而指摘原審採證不當，均非可採。
    本院亦於準備程序中曉諭被告、辯護人及公訴人是否就原審
    已傳喚到庭作證醫師，再進行詰問，以釐清各自主張事實，
    然並無一方認有必要。本院除依雙方請求，送請醫審會鑑定
    如前外，亦認無依職權調查何項證據之必要，從而，起訴書
    所載證據及原審、本院合法調查之證據，既無從證明被告有
    過失情節，原審乃為被告無罪諭知，核無不合。再者，雙方
    於本院達成和解，此有和解書可稽，此亦無從證明被告確有
    過失情事，從而，本件上訴核為無理由，應予駁回。
據上論斷，應依刑事訴訟法第368條，判決如主文。
本案經檢察官呂光華到庭執行職務。
中    華    民    國    99    年    10    月    28    日
                  刑事第二十一庭審判長法  官  蔡聰明
                                      法  官  趙文
                                      法  官  許永煌
以上正本證明與原本無異。
檢察官如不服本判決，應於收受送達後10日內向本院提出上訴書
狀，其未敘述上訴之理由者並得於提起上訴後10日內向本院補提
理由書（均須按他造當事人之人數附繕本）「切勿逕送上級法院
」。
                                      書記官  吳鎮鑫
中    華    民    國    99    年    10    月    28    日

司法院資訊處製作；財團法人民間司法改革基金會備份。
